【裁判字號】    99,消債更,87
【裁判日期】    991027
【裁判案由】    更生事件
【裁判全文】
臺灣臺南地方法院民事裁定            99年度消債更字第87號
聲  請  人
即  債務人  陳瑀晴
代  理  人  彭冀湘律師
上列當事人聲請消費者債務清理事件，本院裁定如下：
    主  文
債務人陳瑀晴自民國99年10月27日下午4時起開始更生程序。並
命司法事務官進行本件更生程序。
    理  由
一、按債務人不能清償債務或有不能清償之虞者，得依本條例所
    定更生或清算程序，清理其債務；債務人無擔保或無優先權
    之債務總額未逾新臺幣一千二百萬元者，於法院裁定開始清
    算程序或宣告破產前，得向法院聲請更生；債務人對於金融
    機構因消費借貸、自用住宅借款、信用卡或現金卡契約而負
    債務，在聲請更生或清算前，應提出債權人清冊，以書面向
    最大債權金融機構請求協商債務清償方案，並表明共同協商
    之意旨；債務人與金融機構協商成立者，不得聲請更生或清
    算；又法院開始更生程序之裁定，應載明其年、月、日、時
    ，並即時發生效力。消費者債務清理條例第3條、第42 條第
    1項、第151條第1項、第5項及第45條分別定有明文。
二、本件聲請意旨略以：聲請人原與前夫共同經營護膚美容店，
    並以前夫名義登記執業，收入尚稱穩定，惟於民國（下同）
    95 年3、4月間，因幫朋友入貨達新臺幣（下同）120萬元後
    ，嗣因朋友未履行現金交易，致聲請人周轉不靈，為堅持經
    營下，聲請人即陸續以卡養卡，致債務積欠金額龐大。基於
    債務壓力及家庭、生活壓力下，聲請人僅得於消費者債務清
    理條例施行前，依照中華民國銀行公會會員辦理消費金融案
    件無擔保債務協商機制與最大債權銀行玉山商業銀行股份有
    限公司（下稱玉山銀行）達成協商，依約定聲請人應自95年
    6月起，分80期、0利率、每月以29,324元清償債務。惟以聲
    請人每月須負擔近3 萬元之協商費用及家庭生活費用下，聲
    請人實已無能力負擔。聲請人現於永保安康護理之家任職，
    每月薪資為22,000元。今聲請人之無擔保或無優先權之債務
    總額未逾1,200 萬元，復未經法院裁定開始清算程序或宣告
    破產，為此，聲請人爰依消費者債務清理條例提出本件更生
    之聲請等語。
三、聲請人前於消費者債務清理條例施行前，依金融主管機關協
    調成立之中華民國銀行公會會員辦理消費金融案件無擔保債
    務協商機制與金融機構玉山銀行於95 年4月成立協商，當時
    聲請人之無擔保債務總額為2,345,922 元，而聲請人每月應
    償還29,324元，惟聲請人僅依約履行1期後，於95年8月間即
    毀諾而未依約繳款，此有玉山銀行99年6月2日玉山卡（債）
    字第0990524003號函在卷為憑，堪信為真實。
四、聲請人主張其現每月薪資為22,000元云云。經查：經本院依
    職權向聲請人現任職之工作處所函詢聲請人之每月薪資後，
    該機構陳報「聲請人自98 年9月任職起迄今，每月領取薪資
    為21,000元，至98 年9月起，每月遭法院扣款薪資三分之一
    7,000元…」，此有永保安康護理之家99年5月27日民事陳報
    狀附卷可稽（參本院卷第190 頁），是聲請人現每月薪資應
    為21,000元，堪予認定。又聲請人與其配偶結婚後，共育有
    二名子女，於97年間聲請人與其配偶離婚，亦有聲請人提出
    其個人及其子女之戶籍謄本在卷可憑（參本院卷第33頁、第
    35 頁）。按以98年度每人每月最低生活支出9,829元，加計
    98 年度親屬扶養每人免稅額為82,000元即每月約6,850元計
    算下，以聲請人每月薪資扣除其每月最低生活支出，及與其
    前配偶各負擔二名子女扶養費後，聲請人每月僅餘4,321 元
    【計算式：21,000－9,829－（6,850÷2×2）】可資運用，
    該剩餘金額自無法負擔聲請人於95年間與最大債權銀行達成
    每月應清償29,324元之協商條件。再就聲請人於95年間與最
    大債權銀行達成協商時之收入觀之，聲請人95年間之申報所
    得僅有10,928元，此有本院依職權調取聲請人之稅務電子閘
    門財產所得調件明細表附卷可稽（參本院卷第49頁）。惟債
    務人之所得資料因源自稅務機關，須仰賴債務人長期誠實申
    報始能正確反應其財產所得狀況，故僅具參考性質，況現民
    間多項營利所得未申報稅捐，或其他勞力收入亦常因雇主並
    未開具扣繳憑單而不須申報所得，是徒憑上開稅務資料不足
    以證明聲請人每月收入為真實。衡諸常理，聲請人於向債權
    人協商時，聲請人為考量自身之還款能力，應不會有浮報每
    月收入，致須負擔超越自身經濟能力之情事。經查，聲請人
    於95年間與債權人協商時，已自陳其每月收入為20,000元，
    此有玉山銀行99年6月2日玉山卡（債）字第0990524003號函
    所附聲請人簽立之收入證明切結書在卷可憑（參本院卷第76
    頁），準此，聲請人於協商時所自陳之每月收入數額自屬可
    採。
五、按衡諸債之關係，係以當事人間之信賴關係為基礎，為社會
    經濟組織之重要支柱，故當事人於以法律行為追求自己之利
    益之際，應顧及對方之利益，並考量債權債務在社會上之作
    用，本於誠實及信用之原則，行使債權及履行債務。是對於
    已陷入經濟上困境之消費者，若任其於惡性循環之債務窘境
    中生存，將衍生嚴重之社會問題，難以維持安定之社會經濟
    秩序，為兼顧債權人、債務人雙方之利益，對陷於經濟上困
    境之消費者，乃允其於消費者債務清理條例施行後，得選擇
    以重建型之更生程序或清算型之清算程序清理其債務，藉以
    妥適調整債務人與債權人及其他利害關係人間之權利義務關
    係，保障債權人獲得公平受償，並謀求消費者經濟生活之重
    建復甦機會。而對於已與金融機構協商成立，或於本條例施
    行前，已依金融主管機關協調成立之中華民國銀行公會會員
    辦理消費金融案件無擔保債務協商機制與金融機構成立協商
    之債務人，如有因不可歸責於己之事由，致履行顯有重大困
    難，應許其聲請更生或清算，以謀求經濟生活之重建復甦。
    再私法自治固為民事法上重要原則，契約自由又是私法自治
    之重要內容，惟契約自由之概念必須立於平等之基礎上，方
    能取得正當性。設若當事人雙方係立於經濟上、資訊上之不
    平等地位，此時即不能完全以契約自由原則作為評價雙方權
    利義務關係之依據。本件聲請人前於消費者債務清理條例施
    行前，雖依金融主管機關協調成立之中華民國銀行公會會員
    辦理消費金融案件無擔保債務協商機制與金融機構於95 年5
    月17日成立協商，然因當時尚無消費者債務清理條例所定之
    債務清理程序可供債務人選擇，且債務人相較於金融機構而
    言，係居於經濟上弱勢之地位，故與金融機構為債務協商時
    ，通常會迫於情勢而同意非其客觀經濟能力所能履行之債務
    清償方案。本院審酌聲請人於申請協商時，其每月收入僅有
    20,000元，惟聲請人每月卻須負擔29,324元之協商條件，準
    此，甚難認為該債務協商內容為允當，可認聲請人確有因不
    可歸責於己之事由，致履行上開協議顯有重大困難。
六、又本院曾依職權命聲請人與最大債權銀行玉山銀行洽談「個
    別協商一致性條件」，經玉山銀行回覆願提供180期、0利率
    、月付2,270 元之協商一致性條件，此有本院公務電話紀錄
    在卷可佐（參本院卷第200 頁）。惟查：聲請人於95間向最
    大債權銀行玉山銀行申請協商時，聲請人之無擔保債務總額
    已達2,345,922 元（參本院卷第78頁），縱依玉山銀行提供
    之180期、0利率之「個別協商一致性」清償方案，聲請人每
    月仍須負擔13,033元（計算式：2,345,922÷180）。按聲請
    人每月僅餘4,321 元可資運用，已如前述，可認聲請人顯無
    能力履行依個別協商一致性條件計算之每月應繳數額，況聲
    請人於毀諾後，聲請人所負之債務總額亦會因利息、違約金
    等繼續計算，致其所負之債務總額不斷增加，堪認聲請人確
    已達不能清償債務或有不能清償之虞之程度。
七、綜上所述，聲請人僅係一般消費者，其已達不能清償債務或
    有不能清償之虞之程度，其中無擔保或無優先權之債務，在
    1,200 萬元以下。聲請人前雖曾向最大債權金融機構申請協
    商，惟因不可歸責於己之事由，致履行上開協議顯有重大困
    難，且未經法院裁定開始清算程序或宣告破產，又查無消債
    條例第6條第3項、第8條或第46 條各款所定駁回更生聲請之
    事由存在，則聲請人聲請更生，應屬有據。末者，法院裁定
    開始更生或清算程序後，得命司法事務官進行更生或清算程
    序，必要時得選任律師、會計師或其他適當之自然人或法人
    一人為監督人或管理人，消費者債務清理條例第16條第1 項
    定有明文，爰裁定如主文。
中    華    民    國    99    年    10    月    27    日
                  民事第一庭    法  官    周素秋
以上正本係照原本作成。
本件不得抗告。
本裁定已於99年10月27日下午4時公告。
中    華    民    國    99    年    10    月    27    日
                                書記官    洪浩容

司法院資訊處製作；財團法人民間司法改革基金會備份。
